臺灣高等法院刑事判決
111年度上訴字第15號
上  訴  人  臺灣桃園地方檢察署檢察官
被      告  許光廷




上列上訴人因被告詐欺等案件，不服臺灣桃園地方法院110年度
易字第765號，中華民國110年11月9日第一審判決（起訴案號：
臺灣桃園地方檢察署110年度偵字第25978號），提起上訴，本院
判決如下：
    主  文
上訴駁回。
    事  實
一、許光廷與真實姓名、年籍不詳自稱「趙傳宗」、使用「葉騰
    峰」微信帳號之人及其等所屬不詳詐欺集團成員（無證據證
    明有未滿18歲之人），共同意圖為自己不法之所有，基於三
    人以上共同冒用公務員名義詐欺取財、以不正方法由自動付
    款設備取得他人財物及洗錢之犯意聯絡：
　㈠先由詐欺集團某不詳成員，於民國110年7月16日上午11時35
    分許，以隱藏號碼撥打電話予韓許美秀，佯裝為「派出所員
    警」，詐稱：因你涉及刑案，必須交付新臺幣（下同）48萬
    元及名下帳戶提款卡，並提供提款密碼，將有專員前往收取
    云云，致韓許美秀陷於錯誤，遂於同日下午1時20分許，至
    國泰世華商業銀行中壢分行臨櫃提領現金48萬元後返家，並
    應詐欺集團成員之要求，準備其中華郵政帳號000-00000000
    XXX000號竹北嘉豐帳戶、國泰世華商業銀行仁愛分行帳號00
    0-000000XXX000號帳戶、中國信託商業銀行北天母分行帳號
    000-000000XXX000號帳戶（帳戶均詳卷）之提款卡及寫有提
    款密碼之紙張，嗣於同日下午3時許，接獲不詳詐欺集團成
    員之後續通知，即至桃園市中壢區中山路之住處樓下等候。
　㈡復由許光廷依詐欺集團某不詳成員之指示，於同日下午3時許
    ，至韓許美秀上開住處樓下，佯裝為「警察局李專員」，向
    其佯稱：我是警察局的李專員，上面長官派我來協助你云云
    ，致韓許美秀陷於錯誤，乃將現金48萬元及上開中華郵政、
    國泰世華、中國信託帳戶之提款卡（含密碼）交予許光廷，
    許光廷旋即依指示全部轉交予詐欺集團另一不詳成員，以此
    迂迴層轉之方式，掩飾、隱匿上開現金48萬元詐欺犯罪所得
    之去向；又該詐欺集團成員，當場將收得之上開提款卡（含
    密碼）交予許光廷，並指示許光廷等待後續之通知。
　㈢許光廷後即依「趙傳宗」之指示，於16日當日即附表所示之
    提領時間、地點，持附表所示之韓許美秀中華郵政、國泰世
    華帳戶提款卡，接續以不正方法自ATM之自動付款設備提領
    出附表所示之款項（共33萬5,000元），而以此迂迴之方式
    ，掩飾、隱匿詐欺犯罪所得之去向。
　㈣嗣許光廷於最後一筆提款後不久之16日當晚8時許，在附表編
    號3至9所示之家樂福中壢店當場為警查獲、逮捕，並扣得現
    金61萬3,000元（含上開自本案帳戶領出之33萬5,000元）、
    小米廠牌行動電話1支（含門號0000000000之SIM卡1張）、
    上開中華郵政、國泰世華、中國信託帳戶之提款卡及另一非
    本案之中華郵政帳號000-00000000000000號帳戶提款卡，而
    查悉上情。
二、案經韓許美秀訴由桃園市政府警察局中壢分局報請臺灣桃園
    地方檢察署檢察官偵查起訴。
    理  由
一、證據能力：
　　本件認定事實所引用之卷證資料（包含人證、物證、書證，
    詳下述及者），並無證據證明係公務員違背法定程序所取得
    ，與本案亦有自然之關連性，公訴人於準備程序迄至本案言
    詞辯論終結，均不爭執該等卷證之證據能力，被告許光廷亦
    不曾提出關於證據能力之聲明異議，本院認引為證據為適當
    ，是依刑事訴訟法第158條之4之反面解釋、第159條之5等規
    定，下述認定事實所引用之證據方法均有證據能力。
二、認定事實：
　㈠上開犯罪事實，業據被告於偵查、原審訊問時均坦認無誤，
    證人即告訴人韓許美秀於警詢時亦指述明確，並有桃園市政
    府警察局中壢分局扣押筆錄、扣押物品目錄表、扣押物品收
    據、現場查獲照片、被告提領影像截圖、手機通聯紀錄截圖
    、本案中華郵政、國泰世華、中國信託帳戶之存摺封面暨內
    頁影本、帳戶基本資料、歷史交易明細在卷可查，足認被告
    前揭任意性自白與事實相符，應屬可信。
  ㈡關於被告身上為警查扣之物，除了被告所有的手機、告訴人
    被騙而交付的3張提款卡外，另有現金61萬3,000元，及非告
    訴人所有之帳號尾碼257號郵局提款卡，該筆現金中，被告
    明確表示有包含附表所示甫自告訴人帳戶提款卡中陸續領出
    的錢合計33萬5,000元，並稱其他現金是在領告訴人的錢之
    前，先用其他不詳被害人的卡片領出來的錢，領完之後，其
    看帳戶沒錢，卡片就丟了，另一張郵局提款卡則是被告自己
    的（見偵卷第25頁警詢、原審卷第196頁審判筆錄），而告
    訴人交付現金48萬元，係16日下午3時許，但被告持多張提
    款卡開始領錢，約是當晚6時許，兩件事發生時間點已有明
    顯間隔，以被告出面謊稱為警察局專員、收取告訴人遭詐騙
    而交付之現金、用告訴人或其他被害人交付之提款卡至ATM
    領錢之分工，皆係易遭當場查獲、較具有風險性之工作，當
    係一般詐騙集團中車手等級的角色，更高層級的成員往往隱
    身幕後以電話等方式下指示，避免站到第一線；告訴人雖指
    稱接到的電話聲音跟當場聽到的被告聲音很像，且被告另案
    已經當過車手，被告這次應該不只是車手，但告訴人接聽詐
    騙集團成員電話及與被告接觸的時間應該不長，是否能正確
    判斷聲音之異同，容有疑問，且被告於107年間遭判刑確定
    並入監服刑之另案，與其本案參與的並非同一詐騙集團，自
    無法推論被告先前當過車手，這次就一定會提升層級，告訴
    人此等指述並無足夠證據支持，是依現有卷證，應認被告供
    稱下午拿到的現金48萬元已經交給集團不詳成員，後來才開
    始用提款卡領錢等節，當屬可信，則雖無法逕予認定扣案現
    金61萬3,000元扣除附表所示告訴人帳戶內之33萬5,000元後
    之餘款（27萬8,000元），亦係告訴人交付現金48萬元中之
    一部分，但告訴人交付之現金與被告為警扣案之現金，皆係
    該詐騙集團透過車手即被告收得或領得之詐騙款項，該集團
    以此轉交現金或提領款項之層層迂迴作法掩飾、隱匿詐欺犯
    罪所得去向，亦甚為明確。　
　㈢本案事證明確，被告各犯行均堪以認定，自應依法論科。
三、論罪：
　㈠按洗錢防制法於105年12月28日修正公布，並於106年6月28日
    生效施行。本案發生於新法時期，自有該新法之適用。修正
    前該法將洗錢行為區分為將自己犯罪所得加以漂白之「為自
    己洗錢」及明知是非法資金，卻仍為犯罪行為人漂白黑錢之
    「為他人洗錢」兩種犯罪態樣，且依其不同之犯罪態樣，分
    別規定不同之法定刑度。新法將洗錢行為之處置、多層化及
    整合等各階段，全部納為洗錢行為，而於新法第2條明文規
    定各種洗錢樣態，且新法第14條第1項所規範之一般洗錢罪
    ，必須有第3條規定之前置特定犯罪作為聯結，始能成立。
    以詐欺集團犯罪為例，詐欺集團向被害人施用詐術後，為隱
    匿其詐欺所得財物之去向，而令被害人將其款項轉入該集團
    所持有、使用之人頭帳戶，並由該集團所屬之車手前往提領
    詐欺所得款項得逞，或由車手取得被害人交付之現金後，將
    該特定犯罪所得交予其他共同正犯而移轉之，因而有隱匿其
    去向之效果，即已該當於新法第14條第1項之一般洗錢罪。
　㈡查本案被告及其所屬詐欺集團成員冒稱警務人員共同詐騙告
    訴人後，旋即由被告將告訴人所交付之現金48萬元交予其他
    詐欺集團成員，另又持自告訴人處詐得之提款卡及密碼，再
    遣被告操作ATM提領出款項，客觀上均已製造該詐欺犯罪所
    得金流斷點，實質上使該犯罪所得嗣後之流向不明，達成隱
    匿犯罪所得之效果，且被告主觀上知悉贓款透過層層轉交之
    方式上繳至集團核心，其目的即係為集團隱匿犯罪所得，自
    合於洗錢防制法第2條第2款之洗錢行為，而應論以同法第14
    條第1項之一般洗錢罪；又本案詐欺犯行之參與者，至少有
    被告、「趙傳宗」、使用「葉騰峰」微信帳號之人等真實姓
    名、年籍不詳之詐欺集團成員，已達3人以上，且被告亦知
    悉本案詐欺共犯有3人以上，是被告自係參與3人以上之詐欺
    集團遂行犯罪，而應論以刑法第339條之4第1項第2款之三人
    以上共同詐欺取財罪。
　㈢是依據上開說明，核被告所為，係犯刑法第339條之4第1項第
    1款、第2款之三人以上共同冒用公務員名義詐欺取財罪、同
    法第339條之2第1項之以不正方法由自動付款設備取得他人
    財物罪及違反洗錢防制法第14條第1項之一般洗錢罪。起訴
    書雖漏未敘及被告所為涉犯三人以上共同冒用公務員名義詐
    欺取財罪、一般洗錢罪，惟被害人遭詐財之基礎事實同一，
    且與檢察官起訴被告普通詐欺、以不正方法由自動付款設備
    取得他人財物部分，有想像競合犯之裁判上一罪關係，為起
    訴效力所及，被告於原審並已獲告知罪名而無礙其訴訟防禦
    權，本院自得變更起訴法條後一併審究。
　㈣被告與「趙傳宗」等所屬詐欺集團成員間，就上開犯行，有
    犯意聯絡及行為分擔，應論以共同正犯。
　㈤被告就同一被害人收取現金及先後多次取款行為，係於密接
    之時、地實施，且侵害同一法益，各行為之獨立性極為薄弱
    ，依一般社會觀念，在時間差距上難以強行分開，應視為數
    個舉動之接續實行，合為包括之一行為予以評價較為合理，
    應論以接續犯。
　㈥被告以一行為觸犯上開3罪名，為想像競合犯，應依刑法第55
    條前段規定，從一重即三人以上共同冒用公務員名義詐欺取
    財罪處斷。
　㈦加重、減輕事由：
　⒈查被告前因加重詐欺（三人以上共同冒用公務員名義詐欺取
    財罪）案件，經原審法院以107年度訴字第983號判決判處有
    期徒刑1年2月確定，於109年12月31日因縮刑執行完畢出監
    ，有本院被告前案紀錄表在卷可查，其於受有期徒刑之執行
    完畢後，5年內故意再犯本件有期徒刑以上之罪，為累犯，
    參酌司法院大法官釋字第775號解釋意旨，被告因相同罪質
    之案件，入監執行完畢後不久便又再犯本案，足見其對加重
    詐欺罪之刑罰反應力確屬薄弱，法敵對意識較高，本院認有
    加重其刑之必要，爰依刑法第47條第1項之規定，加重其刑
    。
　⒉被告所犯，雖均依想像競合，從一重之加重詐欺罪處斷，然
    輕罪之部分，洗錢防制法之一般洗錢罪規定有第16條第2項
    「犯前二條之罪，在偵查或審判中自白者，減輕其刑」。而
    想像競合犯之處斷刑，本質上係「刑之合併」。其所謂從一
    重處斷，乃將想像競合犯組成之評價上數罪，合併為科刑一
    罪，其所對應之刑罰，亦合併其評價上數罪之數法定刑，而
    為一個處斷刑。易言之，想像競合犯侵害數法益者皆成立犯
    罪，論罪時必須輕、重罪併舉論述，同時宣告所犯各罪名，
    包括各罪有無加重、減免其刑之情形，亦應說明論列，量刑
    時併衡酌輕罪部分量刑事由，評價始為充足。因此，法院決
    定處斷刑時，雖以其中最重罪名之法定刑，做為裁量之準據
    ，惟於裁量其輕重時，仍應將輕罪合併評價在內（最高法院
    108年度台上字第4405號判決意旨參照）。本案被告於偵查
    、原審審判中均不僅就加入本案詐欺集團後在組織扮演之角
    色分工等始終供述詳實，亦就一般洗錢罪之隱匿犯罪所得去
    向等手法坦認無誤並陳述明確，是應認其已就洗錢行為之主
    要構成要件事實有所自白，原應依洗錢防制法第16條第2項
    規定減輕其刑，但其所犯一般洗錢罪屬想像競合之輕罪，故
    僅依首揭說明，於量刑時一併審酌。　
　㈧被告加入綽號「友」、「宗」等人所組成之詐騙集團，從被
    告出監後之110年1月間、3月間開始並陸續參與多件詐騙集
    團之詐騙案件（見本院卷第57至90頁另案判決），直至同年
    7月間參與本案，應認被告係參與「趙傳宗」等人所組成之
    同一詐騙集團先後所為，而其參與犯罪組織罪部分，業經本
    院另案以110年度上訴字第2292號判決予以論處，併此指明
    。　
四、駁回上訴之理由：　　
　㈠原審同此認定，以被告罪證明確，適用刑事訴訟法第273條之
    1第1項、第299條第1項前段、洗錢防制法第14條第1項、刑
    法第11條前段、第28條、第339條之2第1項、第339條之4第1
    項第1款、第2款、第55條、第47條第1項等規定，審酌被告
    不思循正當途徑謀財，僅因經濟狀況不佳，即加入本案詐欺
    集團，並與其所屬詐欺集團以冒用警務人員名義向告訴人施
    詐行騙，不僅缺乏法治觀念，更漠視他人財產權，且以詐欺
    集團多人分層分工遂行犯罪之模式，藉由詐騙款項之層層轉
    交，製造金流斷點，致檢警機關追查不易，造成告訴人財物
    損失，亦損傷民眾對警察機關職務執行之信賴，嚴重破壞國
    家機關公權力行使之威信，然考量被告犯後尚能坦認犯行，
    兼衡其犯罪動機、目的、手段、有其他累犯以外加重詐欺案
    件判決確定之素行、高職肄業、查獲本案前任職小北百貨、
    月薪2萬8,000元、與祖母、父母及弟妹同住、家庭經濟狀況
    勉持等一切情狀，量處有期徒刑2年。另就沒收部分說明：①
    被告供承自告訴人處取得之現金48萬元已交予詐欺集團成員
    、本案未收到報酬，且本案尚無證據認定被告有因本案分得
    不法利得，自無從宣告沒收犯罪所得；②扣案之本案中華郵
    政、國泰世華、中國信託帳戶之提款卡，及扣案現金中之33
    萬5,000元，固為被告所屬詐騙集團之本案犯罪所得，然基
    於被害人權利優先保障，自宜由檢察官依法發還予告訴人，
    故不予宣告沒收；③扣案之小米廠牌行動電話1支（含門號00
    00000000之SIM卡1張），屬被告所有，供其與詐欺集團成員
    聯繫所用，應依刑法第38條第2項前段之規定宣告沒收；④扣
    案之其餘現金27萬8,000元（即扣案之現金61萬3,000元，扣
    除上開33萬5,000元）、中華郵政提款卡（帳號：000-00000
    000000000），均無證據證明為本案之犯罪所得或供犯罪所
    用之物，故不予宣告沒收。
　㈡經核原審就罪刑及沒收之認事用法並無違誤，量刑亦稱妥適
    ，考量被告另案所犯及其宣告刑，本案原審之量刑並無違法
    或不當。沒收部分，如前二、㈡所述，扣案現金中之33萬5,0
    00元，原審雖未諭知沒收，但於判決確定後，檢察官應優先
    發還予本案被害人即告訴人，而其他現金27萬8,000元，雖
    非本案犯罪所得，但仍係同一詐騙集團另行詐騙而得，檢察
    官應清查有無其他被害人而儘速為適當之處理，併予補充。
　㈢檢察官上訴稱：被告對於加入詐欺集團並涉犯三人以上共同
    冒用公務員名義詐欺取財之犯行當有一定之認識，又未與告
    訴人和解，顯見被告犯後態度並非良好，且企圖逃避民事賠
    償責任，故認原審判決過輕。然原審業已綜合斟酌上情而為
    刑之量定，各該量刑基礎事實之認定並無錯誤，且包含被告
    犯後態度、未能與告訴人和解，均為原審所考量，迄今並無
    任何改變，衡以就本案告訴人遭騙受損金額（48萬、33萬5,
    000元）等節，原審所判處之刑度，難認有何罪刑不相當或
    量刑過輕之處，是檢察官之上訴，並無理由，應予駁回。
五、被告經本院合法傳喚，無正當理由不到庭，爰不待其陳述，
    為一造辯論判決。
據上論斷，應依刑事訴訟法第368條、第371條，判決如主文。
本案經檢察官吳明嫺提起公訴，檢察官施韋銘提起上訴，檢察官
陳慧玲到庭執行職務。
中　　華　　民　　國　　111 　年　　3 　　月　　15　　日
                  　刑事第八庭　審判長法　官　陳世宗
                                      法　官　林呈樵
                                      法　官　吳勇毅
以上正本證明與原本無異。
如不服本判決，應於收受送達後20日內向本院提出上訴書狀，其
未敘述上訴之理由者並得於提起上訴後20日內向本院補提理由書
（均須按他造當事人之人數附繕本）「切勿逕送上級法院」。
                                      書記官  許家慧
中　　華　　民　　國　　111 　年　　3 　　月　　15　　日
附錄本案論罪科刑之法條：
中華民國刑法第339條之2
意圖為自己或第三人不法之所有，以不正方法由自動付款設備取
得他人之物者，處3年以下有期徒刑、拘役或30萬元以下罰金。
以前項方法得財產上不法之利益或使第三人得之者，亦同。
前二項之未遂犯罰之。

中華民國刑法第339條之4
犯第339條詐欺罪而有下列情形之一者，處1年以上7年以下有期
徒刑，得併科1百萬元以下罰金：
一、冒用政府機關或公務員名義犯之。
二、三人以上共同犯之。
三、以廣播電視、電子通訊、網際網路或其他媒體等傳播工具，
    對公眾散布而犯之。
前項之未遂犯罰之。

洗錢防制法第14條
有第二條各款所列洗錢行為者，處7年以下有期徒刑，併科新臺
幣5百萬元以下罰金。
前項之未遂犯罰之。
前二項情形，不得科以超過其特定犯罪所定最重本刑之刑。

附表：
編號 提領帳戶 提領時間 提領地點 提領款項 1 韓許美秀申辦之國泰世華商業銀行帳號000-000000XXX000號帳戶 110年7月16日18時40分許 桃園市○○區○○○街00號（萊爾富便利超商中壢慈惠店） 10萬元 2  110年7月16日18時41分許  9萬5,000元 3 韓許美秀申辦之中華郵政帳號000-00000000XXX000號帳戶 110年7月16日19時19分許 桃園市○○區○○○路○段000號（家樂福中壢店） 2萬元 4  110年7月16日19時20分許  2萬元 5  110年7月16日19時48分許  2萬元 6  110年7月16日19時49分許  2萬元 7  110年7月16日19時49分許  2萬元 8  110年7月16日19時50分許  2萬元 9  110年7月16日19時51分許  2萬元 提領總金額    33萬5,000元